臺灣士林地方法院民事判決　九十一年度簡上字第一○五號
　　上　訴　人　乙○○
　　被上訴　人　甲○○
　　訴訟代理人　丙○○
右當事人間請求給付會款事件，上訴人對於中華民國九十一年四月二十三日本院內湖
簡易庭九十年度湖簡字第八三九號第一審判決提起上訴，本院判決如左：
    主      文
上訴駁回。
第二審訴訟費用由上訴人負擔。
    事      實
甲、上訴人方面：
一、聲明：
  (一)原審判決不利於上訴人之部分廢棄。
  (二)右廢棄部分，被上訴人在第一審之訴駁回。
二、陳述：除與原審判決書所載者相同茲予引用外，補稱：
  (一)緣上訴人於民國八十八年八月十日組一互助會並擔任會首，會員連同會首共二十
    九會，約定會期自八十八年八月十日起至九十年十二月十日止，每月每會新台幣
    （下同）二萬元（下稱系爭合會），於每月十日標會一次，以金額最高者得標，
    利息前扣；為防止有倒會之虞，並有限制標會條款即「如跟二會以上者，請保留
    一會於末第五會以後才可再標」之特別約定，被上訴人之母丙○○分別以自己、
    被上訴人、第三人卓銀燕名義參加系爭合會，並於九十年三、四月份以丙○○、
    卓銀燕名義連續得標，五月欲再以被上訴人名義出標時，因違反上開特別約定，
    遭限制再標，惟其竟自斯時起拒絕繳交會款，上訴人不得已於九十年七月份丙○
    ○以被上訴人名義之第三會得標時，將其標取之合會金五十四萬四千元預先扣除
    被上訴人、丙○○、卓銀燕前所積欠之會款，及後續所剩應繳之會款並加計利息
    後，已將剩餘之款項八萬七千元匯入被上訴人之帳戶，被上訴人再請求上訴人給
    付會款顯屬無據，於法不合。
  (二)被上訴人實際並非系爭合會之會員
  1.被上訴人之母丙○○雖分別以自己、其弟媳卓銀燕及被上訴人之名義參加系爭合
    會，惟事實上係被上訴人之母丙○○以他人名義而一人參加三會，此由丙○○於
    系爭合會九十年四、五月份各以卓銀燕、被上訴人名義所為競標決定、標單之書
    寫皆無民法第五百三十一條所規定有關委任、代理權授與之情狀可證。
  2.又按主張契約關係之存在者，雖不能證明其契約締結之事實，但依契約履行之事
    實，足以推定其契約關係之存在時，自不容契約當事人無端否認，最高法院二十
    一年上字第三○四六號判例意旨可參。本件參加系爭合會之名義人被上訴人甲○
    ○係一在學學生，並無資力，且真正參加人丙○○標取之合會金非匯入由其指定
    之人之帳戶，即交由其親收，則就系爭合會會款之繳付、標取合會金之交付皆由
    丙○○一人經手，揆諸前揭判例意旨，本件係被上訴人之母丙○○一人參加三會
    ，被上訴人確未參加系爭合會無誤。另上訴人僅與被上訴人之母丙○○熟識，與
    第三人卓銀燕、被上訴人甲○○並不相識；且由會單上之連絡電話僅記載丙○○
    所有，亦足說明被上訴人實際並非系爭合會之會員。
  3.丙○○標第一、二會時，上訴人也是依丙○○指示從得標款中扣抵另二會會款才
    匯付其子女帳戶，也未言明三會不能互相抵扣要分開給付，乃竟於標完最後第三
    會時才主張不能相扣抵，實有預謀倒會嫌疑。
  4.鈞院內湖簡易庭所為和解，實係同意丙○○標第三會，調解過程中，被上訴人均
    未說話，而由丙○○代為捉刀至結束，至於和解筆錄，則因被上訴人、上訴人為
    訴訟中之原、被告，當然由被上訴人、上訴人簽字結案，不可能由証人身分之丙
    ○○簽字，才會造成和解書上同意被上訴人標會之誤解。
  5.原審法官被誤導而為上訴人敗訴之判決，上訴人為維護權益，遂於臺灣臺北地方
    法院另行起訴請求丙○○、卓銀燕給付，詎丙○○、卓銀燕否認積欠會款，當庭
    承認在以甲○○名義標第三會時已相互抵銷，法官認為會款既已相互抵銷，互不
    相欠，就不需再訴訟而據以宣告雙方停止訴訟。
  (三)被上訴人參加系爭合會，自收會首款起以迄其得標時止，從未出面，上訴人自始
    即認定被上訴人為其母丙○○所使用之人頭；退萬步言，縱認其為真正之會員，
    惟其自始至終皆由其母丙○○代為繳納會款，按一般合會之慣例，上訴人自有權
    將其母丙○○所積欠之會款予抵銷。
  (四)綜上所述，被上訴人確非系爭合會之會員，實仍丙○○之人頭，係由丙○○一人
    參加三會，被上訴人之主張洵屬無據，爰請求判決如上訴聲明
三、證據：除援用原審之立證方法外，補提出：
  (一)袁鎮強彰化銀行活期儲蓄存款存摺（影本）一件。
  (二)合作金庫銀行匯款回條聯(二)（影本）二件
  (三)彰化銀行匯款回條聯（影本）一件
  (四)內湖郵局第二支局第九九號、第一二二號、第一四七號存證信函（影本）各一件
  (五)互助會會單（影本）一件
  (六)言詞辯論筆錄（影本）二件
乙、被上訴人方面：
一、聲明：駁回上訴。
二、陳述：除與原審判決書所載者相同茲予引用外，補稱：
  (一)被上訴人依法為成年人，具有獨立之行為能力，雖因尚在學而與父母同住，然為
    求將來能自食其力，故將平日之積蓄參加上訴人擔任會首之合會，此為被上訴人
    理財之一種方式。因兩造間並不相識，係透過被上訴人之母丙○○之介紹而參加
    系爭合會，故每月之會款均交由母親丙○○匯入上訴人指定之帳戶，上訴人以被
    上訴人係丙○○之女，即遽以認定被上訴人為丙○○參加系爭合會之人頭，而否
    定被上訴人之獨立主體及單一人格，洵屬無據，毫無理由。
  (二)兩造間乃民法所定合會之法律關係，不論丙○○、卓銀燕及被上訴人間是否具親
    屬關係，依債權之相對性及民法第七百零九條之七第二項之規定，擔任會首之上
    訴人自應代為給付逾期未收取之會款，其未經被上訴人之同意，擅自將被上訴人
    應得之合會金扣除丙○○及卓銀燕兩人應付之會款而主張抵銷，餘額始交付被上
    訴人，顯於法不合。
  (三)上訴人補充上訴理由狀二至九中所述，與本案無涉，不足採信；至上訴人所稱被
    上訴人拒絕繳交系爭合會九十年五、六月之會款乙節，實因被上訴人就系爭合會
    早已於九十年五月得標，惟上訴人不予承認，產生紛爭，經鈞院內湖簡易庭協調
    和解後，被上訴人終能於九十年七月順利得標，此與被上訴人有無誠信無關。
  (四)綜上所陳，上訴人之主張於法無據，顯不足採，爰請求判決駁回上訴人之上訴。
三、證據：除援用原審之立證方法外，補提出：
  (一)台北螢橋郵局第二五四號、第二五六號存證信函（影本）各一件。
  (二)本院九十年度湖簡字第八三九號民事宣示判決筆錄、九十年度湖簡字第三九六號
    民事和解筆錄（影本）各一件。
  (三)互助會單（影本）二件。
丙、本院依職權調取本院內湖簡易庭三九六號民事事件全卷。
    理      由
一、本件被上訴人起訴主張：被上訴人參加以上訴人為會首之系爭合會一會，均按期
    繳納會款，並於九十年五月十日競標得標，然上訴人竟拒絕給付上訴人得標之會
    款，經上訴人起訴後，兩造於本院內湖簡易庭九十年度湖簡字第三九六號事件成
    立和解，上訴人同意被上訴人自九十年七月起得參加系爭合會之競標，若其得標
    金額逾三千元，且不超過第二高標者一千二百元，就此範圍內之標金，上訴人同
    意代被上訴人支付與活會會員。被上訴人依該和解內容於九十年七月十日參與競
    標，並以標息四千四百元得標，應得會款五十一萬零一百元，詎至九十年七月十
    四日上訴人僅匯款八萬七千元，尚餘四十二萬三千一百元未為給付，經被上訴人
    以存證信函催告，仍置之不理，爰依兩造間合會之法律關係，請求上訴人四十二
    萬三千一百元，及自起訴狀繕本送達翌日起，至清償日止，按年息百分之五計算
    之利息（其中逾三十二萬三千一百元部分，暨上開金額之法定遲延利息，業經原
    審駁回，未據被上訴人聲明不服，已告確定）。上訴人則以：被上訴人並非系爭
    合會之會員，實乃訴外人即被上訴人之母丙○○之人頭，丙○○以「丙○○」、
    「卓銀燕」、「甲○○」之名義參加三會，並分別於九十年三月、四月得標，尚
    餘一會於九十年七月得標，上訴人扣除丙○○先前積欠之會款，及未到期之死會
    會款，加計未到期之死會會款利息，剩餘八萬七千元已給付完畢，被上訴人應無
    權請求上訴人給付會款。縱退萬步言認被上訴人為真正之會員，惟其自始至終皆
    由其母丙○○代為繳納會款，按一般合會之慣例，上訴人自有權將其母丙○○所
    積欠之會款予以抵銷等語資為抗辯。
二、兩造不爭執之事實：
  (一)被上訴人所提系爭合會（互助會）會單為真正，會單上「丙○○」、「卓銀燕」
    、「甲○○」三人參加系爭合會之事宜，均係由丙○○與上訴人洽談。
  (二)九十年三月十日丙○○以自己名義參與系爭合會競標，並以標息三千三百元得標
    ；同年四月十日丙○○再以「卓銀燕」名義參與競標，復以標息三千五百元得標
    。
  (三)九十年五月十日丙○○以被上訴人名義參與競標，標息為三千五百元，但為上訴
    人所拒絕，嗣後「丙○○」、「卓銀燕」、「甲○○」三會及共同拒繳二會死會
    會款（丙○○、卓銀燕）及一會活會會款（甲○○）。嗣兩造就此於本院內湖簡
    易庭九十年度湖簡字第三九六號事件達成和解，和解內容：上訴人同意被上訴人
    得自九十年七月起，參與系爭合會競標，若其得標金額過三千元，且不逾第二高
    標者一千二百元，就此範圍內之標金，上訴人同意代被上訴人支付與活會會員。
  (四)九十年七月十日被上訴人以四千四百元參與系爭合會競標得標，扣除上訴人於前
    述和解契約同意代為給付之標息一千二百元，實係以三千二百元計付標息，當時
    尚餘五會活會會員，二十三會為死會，是依約上訴人應給付被上訴人五十四萬四
    千元〔 (00000-0000)x5+20000x23=544000〕上訴人僅給付八萬七千元。
  (五)被上訴人未繳納九十年五、六月之活會會款一萬七千元、一萬六千九百元，亦未
    繳納九十年八月至十二月應繳納之死會會款十萬元。
三、基於上述兩造所不爭執之事實，本件首應確認者，係上訴人是否為系爭合會契約
    之當事人？經查：
  (一)按民事法律行為，非必本人親自為之，故乃有代理制度之設。而代理人為法律行
    為時，該法律行為究係「代理人」自己之行為，抑或代理「本人（被代理人）」
    而為，其判斷之標準當在其係以何人之名義對外為意思表示。代理人以自己名義
    對外為意思表示時，其法律效果僅及於自己與相對人間，固不生疑義；當代理人
    以自己以外之他人名義為意思表示，而該他人確屬存在且為獨立之權利主體時，
    代理人所為在法律上之評價應認定為「表明代理之旨」，法律效果應發生於本人
    （被代理人）與相對人之間。本件被上訴人參與系爭合會事宜，固係由丙○○與
    上訴人洽談，然丙○○已分別表明三會之名義人分別為「丙○○」、「卓銀燕」
    及「甲○○」，丙○○自己與卓銀燕及被上訴人分別為不同之權利主體，是丙○
    ○就卓銀燕及被上訴人部分，實已表明代理之旨，而上訴人亦依丙○○上開意思
    表示之旨，分別以「丙○○」、「卓銀燕」及「甲○○」登載於其製作之會單上
    （此一會單並發予其他會員而為其他會員評估是否入會之基準），法律上之評價
    亦應認定為承諾丙○○自己，及丙○○代理卓銀燕、被上訴人所為參加系爭合會
    之要約，法律效果及合會之權利義務關係，自應各別發生於上訴人與丙○○、卓
    銀燕及被上訴人之間。又基上所述，法律行為非必行為人親自為之，法律行為之
    當事人間亦非以「見面」、「認識」為必要，而履行契約之方式多樣，亦非必行
    為人本人實際為給付或受領，是在契約名義人明確之情況下，上訴人所舉：丙○
    ○、卓銀燕及被上訴人係一家人，「都是由丙○○處理」、「僅認識丙○○一人
    ，其他兩人從未見過，也不認識」、「丙○○都是一次付清三會會款」云云，均
    非判斷契約當事人之適合準據；至上訴人所引最高法院二十一年上字第三○四六
    號判例，其意旨亦已明揭以「不能證明其契約締結之事實」為前提，本件兩造間
    契約締結之事實明確，有兩造所不爭執之合會會單為證，自無須再以契約履行之
    間接事實推論契約當事人，上訴人徒以上開事由，否定兩造間存有合會契約關係
    ，應非可採。
  (二)次查，兩造就系爭合會之紛爭，曾於本院內湖簡易庭九十年度湖簡字第三九六號
    事件成立和解，和解之兩造為「原告甲○○」、「被告乙○○」，業經本院依職
    權調取該事件卷證核閱屬實，是該次和解除再次確認被上訴人為系爭合會之當事
    人外，依該次訴訟上和解之法律效果，上訴人且負有容許被上訴人參與系爭合會
    競標，及依和解內容給付被上訴人得標會款之義務，此一和解之拘束力，並僅及
    於和解之當事人，而與丙○○、卓銀燕無涉。又民事訴訟程序之陳述亦非以本人
    親為為必要，丙○○於上開事件言詞辯論期日參與洽談和解，最後經由訴訟當事
    人即被上訴人簽名確認而於訴訟上成立和解，法律效果當然發生於訴訟當事人間
    即本件兩造之間。又按解釋意思表示，固須探求當事人之真意，不得拘泥於所用
    之辭句，但所用之辭句業已表示當事人真意，無須別事探求者，即不得反捨所用
    之辭句而更為曲解（最高法院八六年台上字第三○四二號判決意旨參照），前開
    和解筆錄辭句極為明確而無待另為探求，乃上訴人竟謂：上開和解筆錄所同意者
    「係同意丙○○假藉甲○○名義之會於九十年七月十日參與競標」云云，顯無足
    採。
  (三)至上訴人所稱另案起訴請求丙○○、卓銀燕給付，丙○○、卓銀燕否認積欠會款
    ，當庭承認在以甲○○名義標第三會時已相互抵銷云云，經查實係丙○○於該事
    件中陳稱：「我沒有欠他會款，因為她在九十年七月十日甲○○標會時已經扣掉
    了，他應付我們新台幣伍拾肆萬肆仟元，但只給我新台幣捌萬柒仟元」（見上訴
    人所提台灣臺北地方法院九十一年度北簡字第九二七七號九十一年六月十日言詞
    辯論筆錄）等語，丙○○執本件上訴人未給付被上訴人得標會款為拒絕給付自己
    死會會款之抗辯，固屬非是，然實係本件上訴人已先為抵銷之主張而不給付被上
    訴人全額之得標款，致渠等作上開抗辯，是丙○○乃於本院準備程序中陳明：「
    她（指上訴人）確實有扣住甲○○的錢，她這樣扣是不對的，如果鈞院認為她不
    應該扣甲○○的錢，那我在這個案子就不會做這樣的抗辯」（本院九十一年七月
    三十一日筆錄）等語，是上訴人復以其與訴外人間之糾葛，執為拒絕給付被上訴
    人之理由，自屬無理由。
四、又按債之效力具相對性乃民法基本原則，契約之法律效果僅及於契約之當事人間
    ，契約之代理人或履行輔助人不因代本人為意思表示或協助當事人履行給付義務
    而成為契約當事人，相對人亦不得任意以對代理人或履行輔助人之債權，與其對
    本人所負債務主張抵銷，上訴人主張被上訴人參加系爭合會「自始至終皆由其母
    丙○○代為繳納會款，按一般合會之慣例，上訴人自有權將其母丙○○所積欠之
    會款予以抵銷」云云，自亦無可採。
五、另按「為委任事務之處理，須為法律行為，而該法律行為，依法應以文字為之者
    ，其處理權之授與，亦應以文字為之」，固為八十九年五月五日債編修正施行前
    民法第五百三十一條所明定，然前開條文之適用，須以該法律行為「應以文字為
    之者」為限（如民法第四百二十二條、第七百六十條），本件系爭合會係八十九
    年五月五日債編修正施行前所召集，其時合會契約性質上仍屬無名契約，其入會
    、競標並非「依法應以文字為之」之法律行為（實務操作上口頭委請會首代標者
    所在多有）；況（修正前）民法第五百三十一條所謂其處理權之授與，亦應以文
    字為之者，乃委任人與受任人內部間契約上應行具備之形式，並非受任人必須交
    付他造當事人之書證，此與同法第一百六十七條所稱代理權之授與，因本人之意
    思表示即生效力，無須一定之方式者不同，是以縱代理行為依法應以書面為之，
    而授與代理權則不必用書面，不得謂應以書面為代理權之授與方為合法，或為其
    代理權授與範圍之唯一依據（最高法院八十七年二七○九號判決意旨參照），上
    訴人援引上開條文，據以推論丙○○並非代理被上訴人云云，仍屬無據。
六、被上訴人確為系爭合會之當事人，兩造於本院九十年度湖簡字第三九六號成立和
    解既堪認定，是被上訴人依合會契約及兩造和解契約之約定，本得請求上訴人給
    付五十四萬四千元（詳二、(四)），扣除上訴人已清償之八萬七千元，及被上訴人
    已屆清償期、經上訴人主張抵銷之活會會款一萬七千元、一萬六千九百元，及死
    會會款十萬元（詳二、(五)），被上訴人尚應給付上訴人之金額為三十二萬三千一
    百元（計算式：000000-00000-00000-00000-000000=323100），被上訴人據此請
    求上訴人給付三十二萬三千一百元，及自支付命令送達翌日即九十年九月八日起
    ，至清償日，按年息百分之五計算之利息，為有理由，原審就此範圍為被上訴人
    勝訴判決，並依職權宣告假執行，核無違誤，上訴意旨指摘原判決不當，求予廢
    棄改判，為無理由，應予駁回上訴。
七、本件判決基礎已臻明確，兩造其餘之攻擊防禦方法及訴訟資料經本院斟酌後，核
    與判決不生影響，無一一論述之必要；又上訴人另請求通知證人楊美莉、江金蘭
    ，其目的意在證明渠等二人亦有掛名參加系爭合會之情形，然該上訴人所稱證人
    二人「掛名」究應如何定認其法律效果，悉依上訴人與該二人間之約定，與本件
    當事人無涉，並非證明本件訟爭法律關係之適合證據，本件兩造間法律關係極為
    明確既如前述，應無再予通知訊問之必要，附此敘明。
八、據上論結，本件上訴為無理由，依民事訴訟法第四百三十六條之一第三項、第四
    百四十九條第一項、第七十八條，判決如主文。
中　　　華　　　民　　　國　　九十一　　年　　　十　　　月      八　　　日
                            臺灣士林地方法院民事第二庭
~B審判長法官　李玉卿
~B法　　　官　陳玉曆
~B法　　　官　王本源
右為正本係照原本作成。
本判決不得上訴。
中　　　華　　　民　　　國　　九十一　　年　　　十 　　月　　 十四      日
~B法院書記官　翁禎謙
